【裁判字號】    96,破抗,107
【裁判日期】    970129
【裁判案由】    宣告破產
【裁判全文】
臺灣高等法院高雄分院民事裁定         96年度破抗字第107號
抗  告  人  甲○○
上列抗告人因聲請宣告破產事件，對於中華民國96年11月20日臺
灣高雄地方法院96年度破字第79號所為裁定，提起抗告，本院裁
定如下：
    主  文
抗告駁回。
抗告程序費用由抗告人負擔。
    理  由
一、抗告意旨略以：抗告人因參加互助會擔任會首遭倒會，在失
    去積蓄之情況下，為支出小孩教育及扶養費用及租金21,000
    元，在工作收入均未見增加，遂向銀行辦理信用卡，以預支
    現金方式週轉，或辦理信用貸款，終致積欠債權人債務達1,
    497,305 元，而抗告人目前有現金420,000 元，及每月21,0
    00元之收入，已不足清償債務，應符合宣告破產之要件，抗
    告人所有之上開財產充作破產財團應足以支付破產程序費用
    ，惟原審竟駁回抗告人之聲請，顯有違誤，爰提起請求廢棄
    原裁定等語。
二、破產法第57條規定，破產，對於債務人不能清償債務者，宣
    告者，至於導致不能清償債務之原因，則未設明文。按破產
    事件非僅涉及個人權益而已，且攸關公益及社會秩序，職是
    破產法第63條第2 項規定，法院為破產裁定前，得依職權為
    必要調查，並傳訊債務人、債權人及其他關係人，藉由法院
    依職權介入，俾使法院能瞭解事件全貌後權衡做出適當裁定
    。復按破產之聲請固為債務人之權利，惟權利之行使究不能
    以違反公共利益或以損害他人為主要目的，此誠信原則在破
    產事件亦有適用。準此，債務人固得向法院聲請宣告破產，
    以利其更生，須限於債務人善意的陷於不能清償債務者，始
    足當之。若係以損害債權人為目的、或浪費或為其他投機行
    為，致負擔過重之債務等有意使其陷於不能清償之窘境者，
    即不足以保護，否則無異鼓勵過大、非善意之負債，破壞現
    存社會秩序及公平原則，當不符破產立法本旨。又依上說明
    ，一旦法院准許破產宣告之聲請，無異係國家以其公權力行
    為，作成消滅債權人對債務人之債權之單方決定，是破產制
    度事涉公私益甚鉅，即有比例原則之適用，應可認係為促使
    債務人更生之目的下，於別無他法所為之最後手段，自不容
    債務人視為與協商機制同屬可供其自由選擇最有利解決其債
    務問題之手段，或者充數為與債權人斡旋之籌碼。
三、經查，抗告人先前於民國（下同）95年10月3 日以伊負債大
    於財產為由，向澎湖地方法院（下稱澎湖地院）聲請破產宣
    告，澎湖地院以其無管轄權為由，移送至臺灣高雄地方法院
    （下稱高雄地院），經高雄地院以95年度破字第188 號裁定
    駁回抗告人之聲請，抗告人不服該裁定向本院提起抗告，經
    本院以96年度破抗字第13號裁定駁回其抗告確定，經本院依
    職權調閱上開卷宗無訛。本院96年度破抗字第13號駁回抗告
    人之抗告裁定係於96年2 月14日作成，依抗告人於本件原審
    聲請狀所述，其財產狀況並無具體重大變更情事，是本院就
    上開卷宗及原審函查之債權數額為審查。依上開卷宗所示，
    抗告人積欠復華商業銀行股份有限公司等8 家銀行如附表所
    示之債權額本金為新臺幣（下同）1,460,545 元，有各銀行
    函復在卷可稽。抗告人並稱其現有財產420,000 元，伊目前
    每月有收入21,000元。查抗告人係47年9 月12日生，學歷為
    國中，未滿50歲，正值壯年，在高雄從事神像雕刻工作時日
    已久，此有抗告人之訊問筆錄可稽（澎湖地院95年破字第1
    號卷第15頁），可認其為有專業技能及工作經驗之人，有專
    業工作能力，此屬於積極之資產，在客觀上衡量，抗告人若
    能節支花費，誠懇勤勉工作，假以時日，當無不能清償債務
    之理。況抗告人因積欠銀行債務之問題，於95年5 月9 日間
    與最大債權人銀行聯邦商業銀行協商，雙方同意自95年6 月
    起分96期以利率3.88% 計算，抗告人每月償還18,168元由各
    債權銀行按債權比例受償，惟抗告人繳款2 期後即未再依約
    履行，此有國泰世華商業銀行函文及協議書影本在卷可稽及
    訊問筆錄在卷可稽（高雄地院95年破字第188 號卷第95頁、
    111 至114 頁，澎湖地院95年破字第1 號卷第16頁）。是債
    權銀行因抗告人之申請，經雙方協商後，合意清償計劃，即
    表示抗告人有能力及意願依該協商達成之計劃方案清償，自
    不容其於協議分期履行成立生效後片面拒絕履行，再藉詞不
    能清償債務，利用破產制度，遂行免其債務之目的，揆諸上
    開說明，其主張不能清償債務，應不足採。
四、本件經詢問債權人意見，債權人銀行表示略以：抗告人與各
    銀行協商，債權銀行已作最大讓步，同意抗告人分期之還款
    方案，抗告人不應得寸進尺，況抗告人先前既能依債務協商
    方案正常繳款，足見並非無能力清償，又其正值壯年，仍有
    十餘年可賺錢還債，應可認有工作能力，若抗告人能秉持協
    商方案依約繳款，積欠之債務並無不能清償之理。且抗告人
    在財務惡化之初，不思量入為出，仍然以卡養卡以債台高築
    ，其行為顯然蓄意陷自己於清償困難，並無准許其聲請破產
    之理，故不同意其聲請破產等語，有國泰世華商業銀行、大
    眾商業銀行函復在卷可稽（高雄地院95年破字第188 號卷第
    95頁、118 頁）。又抗告人早在社會工作多年，以其經驗、
    知識，對己之經濟能力應有十足之認識。其目前居住在高雄
    ，基於經濟考量回澎湖探親多係搭飛機為主云云（澎湖地院
    95年破字第1 號卷第15頁）。查抗告人89年之薪資所得為31
    7,804 元，每月月薪約為26,484元，於89年2 月12日持聯邦
    商業銀行信用卡至遠東華信航空股份有限公司（下稱華信航
    空）消費3,650 元、89年10月21日持聯邦商業銀行信用卡至
    遠東航空股份有限公司（下稱遠東航空）、華信航空股份有
    限公司（下稱華信航空）、立榮航空股份有限公司（下稱立
    榮航空）消費計5,226 元，89年11月29日亦持聯邦商業銀行
    信用卡至遠東航空消費21,300元，89年12月30日持聯邦商業
    銀行信用卡至立榮航空消費7,362 元；90年所得為3,013 元
    ，抗告人持聯邦商業銀行信用卡於90年1 月1 日、90年1 月
    8 日至立榮航空及遠東航空共計消費6,010 元，90年10月28
    日持聯邦商業銀行信用卡至真光大順店及家福股份有限公司
    消費10,960元；91年所得為10,000元，91年6 月2 日持邦商
    業銀行信用卡至家福股份有限公司消費2,151 元，91年6 月
    7 日持聯邦商業銀行信用卡至復興航空運輸股份有限公司（
    下稱復興航空）消費1,180 元，91年6 月8 日持聯邦商業銀
    行信用卡至立榮航空消費1,182 元，91年6 月15日持聯邦商
    業銀行信用卡至鬥牛士消費3,025 元，91年6 月16日持聯邦
    商業銀行信用卡至遠百企業股份有限公司消費1,202 元，91
    年8 月1 日持聯邦商業銀行信用卡消費1,236 元，91年8 月
    2 日持聯邦商業銀行信用卡消費1,182 元，91年8 月21日持
    聯邦商業銀行信用卡至遠百企業股份有限公司消費1,29 2
    元，91年12月23日持聯邦商業銀行信用卡至復興航空消費
    9,442 元，此有聯邦商業銀行消費明細及本院依職權調取稅
    務電子閘門財產所得表在卷可稽（高雄地院95年破字第188
    號卷第71至75頁、本院卷15至21頁）。觀抗告人支出多以搭
    飛機為主，固然返鄉省親共享天倫無非係兒女盡其孝道之表
    現，惟抗告人稱其86年即陷於負債之狀態，則返鄉省親並非
    僅有消費較為高昂之空運可供選擇，換言之，抗告人倘能選
    擇較為經濟之水運，當無不能達成上開目的。是抗告人生活
    模式多以超過自己消費能力及非正常需求之方式為消費，足
    徵抗告人係因平日未能節撙致使其陷於不能清償債務之窘境
    ，縱抗告人與債權人銀行達成協商，抗告人亦僅繳款2 期即
    拒絕履行，欲藉宣告破產之方式以免除其債務責任，是抗告
    人主張伊龐大債務之形成，係因遭人倒會並應支付子女教育
    費生活費所致云云，應不可採。
五、綜合上述，抗告人正值工作旺齡，在客觀上不能認不能清償
    上述壹佰餘萬元之債務，不能因自己欠缺清償意願，而認為
    有破產之原因。且就其消費及與銀行協商及履約過程等情，
    並消費內容整體觀察，亦不能認抗告人為本件破產之聲請，
    合乎破產立法本旨。再，以不明如何得來之420,000 元現金
    ，欲充為破產財團，為本件之破產聲請，不願以該款繳納
    協商之分期款，其權義之行使，亦非誠信，不應准許。原審
    因而駁回其聲請，理由固有不同，惟結論則無二致，應予維
    持。抗告意旨，求予廢棄，為無理由，應駁回其抗告。
據上論結，本件抗告為無理由，依破產法第5 條、民事訴訟法第
495 條之1 、第449 條第2 項，裁定如主文。
中    華    民    國    97    年    1     月    29    日
                            民事第六庭
                                審判長法官  許明進
                                法      官  徐文祥
                                法      官  張明振
以上正本證明與原本無異。
如不服本裁定應於送達後10日內向本院提出再抗告狀（並按他造
當事人之人數附繕本），並繳納再抗告費新台幣1,000 元。再為
抗告應以適用法規顯有錯誤為理由，並經本院之許可，該許可以
原裁定所涉及之法律見解具有原則上之重要性者為限，並委任律
師為代理人。抗告人之配偶、三親等內之血親、二親等內之姻親
，或抗告人為法人、中央或地方機關時，其所屬專任人員具有律
師資格並經法院認適當者，亦得為第三審代理人。抗告人或其法
定代理人具有律師資格者及前項情形，應於提起抗告或委任時釋
明之。
中    華    民    國    97    年    1     月    29    日
                                書  記  官  黃琳群
附表
  ┌──┬──────────┬──────┬─────────┐
  │編號│債  權   人         │積欠本金金額│備             註 │
  ├──┼──────────┼──────┼─────────┤
  │1   │復華商業銀行股份有限│75,474元（信│本件抗告人曾於95年│
  │    │公司                │用卡及貸款，│間以無力償還左揭債│
  │    │                    │26 頁       │務為由聲請破產，業│
  ├──┼──────────┼──────┤經原審向左揭債權人│
  │2   │台新國際商業銀行股份│44,909元（信│查明在卷（左揭債權│
  │    │有限公司            │用貸款，30頁│人之函覆附於原審95│
  ├──┼──────────┼──────┤年度破字第188 號卷│
  │3   │永豐信用卡股份有限公│182,350 元（│內），嗣經原審以95│
  │    │司（原安信信用卡股份│信用卡，36頁│年度破字第188 號裁│
  │    │有限公司）          │）          │定駁回破產宣告之聲│
  ├──┼──────────┼──────┤請，並經本院於96年│
  │4   │安泰商業銀行股份有限│194,128 元（│2月14 日以96年度破│
  │    │公司                │信用卡，62頁│抗字第13號駁回聲請│
  │    │                    │）          │人之抗告確定。而抗│
  ├──┼──────────┼──────┤告人之財產狀況依其│
  │5   │玉山銀行信用卡事業處│92,060元（信│所述，並無具體重大│
  │    │                    │用卡，115 頁│變更情狀，故本院依│
  │    │                    │）          │職權調取上揭卷宗查│
  ├──┼──────────┼──────┤核屬實後，爰不再函│
  │6   │國泰世華商業銀行股份│244,382 元（│查左揭債權銀行，附│
  │    │有限公司            │信用卡，96頁│此敘明。          │
  │    │                    │）          │                  │
  ├──┼──────────┼──────┤                  │
  │7   │大眾商業銀行股份有限│97,315元（信│                  │
  │    │公司                │用卡，118頁 │                  │
  ├──┼──────────┼──────┼─────────┤
  │8   │聯邦商業銀行股份有限│529,927 元（│見左揭銀行之陳報狀│
  │    │公司                │信用卡及信用│暨所附貸放交易明細│
  │    │                    │貸款）      │表、貸款融資本金、│
  │    │                    │            │利息及違約金計算書│
  │    │                    │            │、信用卡債權本金及│
  │    │                    │            │利息等計算書、信用│
  │    │                    │            │卡最近2 年歷史帳單│
  │    │                    │            │（原審卷第19至29頁│
  │    │                    │            │）                │
  ├──┴──────────┴──────┴─────────┤
  │債務總金額：1,460,545元                                     │
  └──────────────────────────────┘
                                                  QF


司法院資訊處製作；財團法人民間司法改革基金會備份。
